【裁判字號】    98,訴,1417
【裁判日期】    990421
【裁判案由】    妨害自由等
【裁判全文】
臺灣高雄地方法院刑事判決              98年度訴字第1417號
公  訴  人  臺灣高雄地方法院檢察署檢察官
被      告  戊○○
選任辯護人  謝國允律師
被      告  甲○○
選任辯護人  張永昌律師
上列被告因妨害自由等案件，經檢察官提起公訴（98年度偵字第
5755號），本院判決如下：
    主  文
戊○○共同犯剝奪他人行動自由罪，處有期徒刑捌月，減為有期
徒刑肆月，如易科罰金，以新臺幣壹仟元折算壹日。其他被訴傷
害部分，無罪。
甲○○共同犯剝奪他人行動自由罪，處有期徒刑捌月，減為有期
徒刑肆月，如易科罰金，以新臺幣壹仟元折算壹日。其他被訴傷
害部分，無罪。
    事  實
一、戊○○、甲○○2 人因與己○○有債務糾紛，遂共同基於妨
    害自由之犯意聯絡，委請丙○○尋找己○○出面以索討債務
    ，丙○○乃夥同丁○○（該2 人所涉剝奪他人行動自由罪業
    經本院以97年度訴字第142 號判刑確定）於民國95年10月12
    日22時30分許，由丙○○駕車搭載丁○○共同強行將己○○
    押至高雄市○○區○○路與福德三路口亞太攝影騎樓下由甲○○經營之泡沫紅茶店內，詢問甲○○意見後，再將己○○
    強行帶至高雄市○○路順利茶行2 樓，甲○○並聯絡戊○○
    前往順利茶行。丙○○、丁○○帶同己○○抵達順利茶行2
    樓後，戊○○、甲○○亦隨後抵達，在順利茶行2 樓內，甲○○坐在己○○之右前方，戊○○坐在甲○○之右邊，丙○○站在己○○之右後方，丁○○站在己○○之左後方，由丁○○以強制力拘束己○○之行動自由，4 人並要求己○○找
    親友擔任保證人，嗣因己○○撥打電話予前妻乙○○，央求
    乙○○擔任保證人，乙○○報警處理後佯裝同意由丙○○等
    人帶己○○至高雄市○○區○○路34巷2 弄19號己○○住處
    商談。甲○○、戊○○、丙○○乃於翌日凌晨，將己○○帶
    至己○○之住處，旋即為埋伏在外之員警入內當場查獲甲○○、戊○○，而查悉上情。
二、案經己○○訴由高雄市政府警察局苓雅分局報請臺灣高雄地
    方法院檢察署檢察官偵查起訴。
    理  由
壹、證據能力部分：
  (一)證人己○○、丙○○ 、丁○○於偵訊之陳述：
    按被告以外之人於偵查中向檢察官所為之陳述，除顯有不可
    信之情況者外，得為證據，刑事訴訟法第159 條之1 第2 項
    定有明文。立法者係以現階段刑事訴訟法規定檢察官代表國
    家偵查犯罪、實施公訴，依法有訊問被告、證人、鑑定人之
    權，且實務運作時，偵查中檢察官向被告以外之人所取得之
    陳述，原則上均能遵守法律規定，不致違法取供，其可信性
    甚高，為兼顧理論與實務，而對被告以外之人於偵查中向檢
    察官所為之陳述，除顯有不可信之情況者外，得為證據（最
    高法院95年度臺上字第6675號判決意旨參照）。證人己○○
    、丙○○、丁○○於偵查中以證人身分向檢察官具結所為之
    陳述，性質上雖屬傳聞證據，惟證人己○○、丙○○、丁○○業均於本院以證人身分到庭具結作證，並接受交互詰問，
    對被告詰問、對質之權利並未剝奪；且司法實務運作上，咸
    認偵查中檢察官向被告以外之人所取得之陳述，原則上均能
    遵守法律規定，不致違法取供，其可信性極高，因而明定除
    顯有不可信之情況者外，得為證據。而證人己○○、丙○○
    、丁○○於本院審理時均未曾提及檢察官在偵查時有何不法
    取供之情形，亦無證據顯示渠等偵訊之陳述係遭受強暴、脅
    迫、詐欺、利誘等外力干擾情形，或在影響渠等心理狀況致
    妨礙渠等自由陳述等顯不可信之情況下所為，是應認證人己○○、丙○○、丁○○已 具結之偵訊陳述均具證據能力。
  (二)本判決所引用認定被告2人犯有本件犯行之其餘傳聞證據：
    按被告以外之人於審判外之言詞或書面陳述，除法律有規定
    者外，不得作為證據；又被告以外之人於審判外之陳述，雖
    不符刑事訴訟法第159 條之1 至第159 條之4 之規定，而經
    當事人於審判程序同意作為證據，法院審酌該言詞陳述或書
    面陳述作成時之情況，認為適當者，亦得為證據；當事人、
    代理人或辯護人於法院調查證據時，知有該法第159 條第1
    項不得為證據之情形，而未於言詞辯論終結前聲明異議者，
    視為有前項之同意，刑事訴訟法第159 條第1 項、第159 條
    之5 分別定有明文。本判決所引用之其餘各項證據資料，其
    屬於被告以外之人於審判外之陳述者，均據檢察官、被告2
    人及其辯護人等於本院審理中或同意作為證據或未於言詞辯
    論終結前聲明異議，本院審酌上開證據作成時之情況，亦無
    不當取供等情形，認為以之作為本案之證據亦屬適當，核諸
    上開說明，應有證據能力。
貳、有罪部分（被告2人共同妨害自由部分）
一、訊據被告戊○○、甲○○固均坦承渠等於95年10月12日22時
    30分許，前往高雄市○○路附近之順利茶行2 樓，與己○○
    見面，當時在場者尚有丙○○、丁○○2 人，丁○○曾出手
    毆打己○○等事實，惟均矢口否認有何剝奪他人行動自由之
    犯行，被告戊○○辯稱：伊沒有委託丙○○討債，伊是要幫
    甲○○找己○○，案發當時伊到順利茶行2 樓不知道己○○
    會被丁○○打云云；被告甲○○辯稱：案發當時伊沒有指示
    丙○○、丁○○押己○○去順利茶行，伊會跟去順利茶行是
    因擔心己○○，伊沒有委託丙○○去討債、強押己○○云云
    。經查：
  (一)被告戊○○、甲○○因與告訴人己○○有金錢債務糾紛，告
    訴人分別積欠被告戊○○130 萬元、被告甲○○188 萬元未
    償還乙節，業據證人即被告甲○○於偵訊及本院審理時證述
    明確（偵二卷第46頁、本院訴字卷第149 頁），核與證人即
    告訴人己○○於偵訊時之證述相符（偵一卷第5 頁），而丙○○、丁○○於前揭時、地與告訴人見面，係為處理被告甲○○與告訴人之債務，因被告戊○○把錢借給被告甲○○，
    被告甲○○再把錢交付告訴人，而被告甲○○無法處理債務
    ，被告戊○○就委託丙○○出面處理債務；當時大概有講到
    處理報酬計算等情，業據證人丙○○於本院審理時證述在卷
    （本院訴字卷第48～49頁），核與證人丁○○於本院審理時
    證稱：伊於95年10月12日晚上去找丙○○，丙○○說有債務
    的事要伊一起處理，伊就把告訴人押到武廟那邊的茶行2 樓
    ，當時債權人即被告戊○○、甲○○均在場等語（本院訴字
    卷第90～92頁）相符；又告訴人於本件案發時遭證人丙○○
    、丁○○共同強行剝奪行動自由乙節，業據本院97年度訴字
    第142 號確定判決認定屬實（偵二卷第5 ～11頁）；另告訴
    人於案發當晚，確以電話聯繫其前妻乙○○要求當其保證人
    ，嗣乙○○報警處理後佯裝同意由丙○○等人帶告訴人至高
    雄市○○區○○路34巷2 弄19號己○○住處商談，被告甲○○、戊○○與證人丙○○帶告訴人至其住處時，旋為埋伏員
    警查獲等情，亦據證人乙○○於警詢及本院審理時證述屬實
    （警卷第32頁、本院訴字卷第113 頁），且為被告2 人所不
    爭執，此部分之事實，應堪認定。
  (二)證人即告訴人己○○於本院審理時證稱：95年10月12日丙○○開車，丁○○坐在後座恐嚇及毆打伊，後來丙○○就打電
    話給被告甲○○看要怎麼處理，隔約10多分鐘，伊就被帶到
    順利茶行2 樓；在茶行2 樓時，被告戊○○、甲○○問伊何
    時會還錢，要伊找保證人，伊說沒有辦法找到保證人，丁○○就在伊旁邊用拳頭毆打伊臉部及用腳踹伊腰部；從伊進入
    順利茶行到離開，約4 、50分鐘，被告戊○○、甲○○全程
    均在場，被告甲○○坐在伊之右前方，被告戊○○坐在被告
    甲○○之右邊，丙○○站在伊之右後方，丁○○站在伊之左
    後方等語（本院訴字卷第31～33頁）；證人丙○○於本院審
    理時證稱：95年10月12日被告戊○○、甲○○均知悉伊找告
    訴人出來處理債務，當天伊有打電話給被告戊○○講說告訴
    人沒辦法處理這些債務，伊處理到一半，要被告戊○○出來
    看後續要怎麼處理，被告戊○○要他們先到被告甲○○的泡
    沫紅茶店等語（本院訴字卷第66頁）；證人丁○○於本院審
    理時證稱：案發當天伊與丙○○帶告訴人到順利茶行2 樓時
    ，有看到被告戊○○、甲○○在現場，當時伊知道被告2 人
    是告訴人的債權人等語（本院訴字卷第92頁）均互核大致相
    符，足認告訴人於本件案發時受證人丙○○、丁○○強行帶
    至順利茶行，而告訴人在順利茶行2 樓遭拘束行動自由共計
    4 、50分鐘許期間，被告戊○○、甲○○均全程在場與告訴
    人協商處理債務。衡情，告訴人與證人丙○○、丁○○間素
    不相識，倘非被告戊○○、甲○○因與告訴人間債務糾紛而
    委託證人丙○○、丁○○協助尋找告訴人出面協商債務清償
    事宜，告訴人殊無可能遭證人丙○○、丁○○強行帶至順利
    茶行2 樓並拘束行動自由達4 、50分鐘許，且被告戊○○、
    甲○○於告訴人行動自由遭拘束之期間均全程在場向告訴人
    要求尋找保證人清償債務事宜，而被告2 人尚目睹告訴人遭
    證人丁○○間歇性毆打，被告2 人就告訴人行動自由遭拘束
    之情，自難諉為不知。
  (三)按共同正犯，係共同實施犯罪行為之人，在共同意思範圍內
    ，各自分擔犯罪行為之一部，相互利用他人之行為，以達其
    犯罪之目的，其成立不以全體均參與實施犯罪構成要件之行
    為為要件；參與犯罪構成要件之行為者，固為共同正犯；以
    自己共同犯罪之意思，參與犯罪構成要件以外之行為，或以
    自己共同犯罪之意思，事前同謀，而由其中一部分人實行犯
    罪之行為者，亦均應認為共同正犯，使之對於全部行為所發
    生之結果，負其責任（最高法院92年度臺上字第2824號判決
    意旨參照）。又按刑法之相續共同正犯，基於凡屬共同正犯
    ，對於共同意思範圍內之行為均應負責之原則，共同犯罪之
    意思不以在實行犯罪行為前成立者為限，若了解最初行為者
    之意思而於其實行犯罪之中途發生共同之意思而參與實行者
    ，亦足成立；故對於發生共同犯意以前其他共同正犯所為之
    行為，苟有就既成之條件加以利用而繼續共同實行犯罪之意
    思，則該行為即在共同意思範圍以內，應共同負責（最高法
    院98年度臺上字第4230號判決意旨參照）。另刑法第302 條
    第1 項之剝奪他人行動自由罪，為繼續犯之一種，其於他人
    實施剝奪他人行動自由犯行中，始參與犯罪，亦應成立共犯
    （最高法院79年度臺上字第3233號判決意旨參照）。本件告
    訴人之行動自由遭證人丙○○、丁○○以強制力拘束在順利
    茶行2 樓達4 、50分鐘許，被告2 人於此段期間均全程在場
    之情，業如前述，而被告2 人在順利茶行2 樓之時間，大部
    分都沒有講話，講話的時候就是叫告訴人找保證人乙節，亦
    據證人己○○於本院審理時證述在卷（本院訴字卷第33頁）
    ，被告2 人於告訴人之行動自由遭拘束期間既全程始終在場
    ，渠等對於證人丙○○、丁○○拘束告訴人行動自由之舉措
    亦歷歷在目，卻始終未能適時加以制止，足徵證人丙○○、
    丁○○拘束告訴人行動自由之行為，均符合被告2 人主觀之
    預期，是被告2 人雖未親自實施前揭剝奪告訴人行動自由之
    行為，惟渠等藉由證人丙○○、丁○○，已實現拘束告訴人
    行動自由以要求告訴人尋找保證人清償債務之目的，自無需
    以己力親自為之。揆諸上開說明，被告2 人自應就渠等參與
    剝奪告訴人行動自由之行為負責。
  (四)綜上所述，被告2 人所辯前揭情詞，應屬事後卸責之詞，均
    無足採。本件事證已臻明確，被告2 人之共同剝奪他人行動
    自由犯行部分，均堪認定。
二、核被告戊○○、甲○○所為，均係犯刑法第302 條第1 項之
    剝奪他人行動自由罪。被告2 人與證人丙○○、丁○○之間
    就剝奪他人行動自由之犯行，有犯意聯絡及行為分擔，均應
    論以共同正犯。爰審酌被告2 人為使告訴人出面協商債務，
    不思以和平手段解決，竟即委託證人丙○○、丁○○以不法
    手段剝奪告訴人行動自由，要求告訴人尋找保證人，行為誠
    屬可議，並分別考量被告2 人之智識程度、生活狀況等一切
    情狀，分別量處如主文所示之刑。又被告2 人為前揭犯行後
    ，中華民國九十六年罪犯減刑條例業於96年7 月4 日公布，
    於同年月16日起施行，本案被告2 人之犯罪時點係在96年4
    月24日減刑基準日之前，且被告2 人所犯之罪經核均與該條
    例第2 條第1 項之規定相符，復無同條例第3 條限制減刑之
    除外情形，爰依該條例第2 條第1 項第3 款規定，均減其刑
    期二分之一，並均諭知易科罰金之折算標準如主文所示。
參、無罪部分（被告2人被訴傷害部分）
一、公訴意旨另以：被告戊○○、甲○○與丙○○、丁○○共同
    基於傷害之犯意聯絡，於95年10月12日22時30分許，在高雄
    市○○路附近之順利茶行2 樓，要求己○○找親友擔任保證
    人，因己○○不從，丁○○即出手毆打己○○，致己○○受
    有頭部外傷、右頂部頭皮及臉部撕裂傷等傷害。因認被告戊○○、甲○○共同涉犯刑法第277 條第1 項傷害罪。
二、按犯罪事實應依證據認定之，無證據不得認定犯罪事實；而
    不能證明被告犯罪者，應諭知無罪之判決，刑事訴訟法第15
    4 條第2 項、第301 條第1 項分別定有明文。又事實之認定
    應憑證據，如未能發現相當證據，或證據不足以證明，自不
    能以推測或擬制之方法，為裁判基礎；所謂證據，係指足以
    認定被告確有犯罪行為之積極證據而言，該項證據自須適合
    於被告犯罪事實之認定，始得採為斷罪資料。苟積極證據不
    足為不利於被告事實之認定時，即應為有利於被告之認定，
    更不必有何有利之證據。且認定犯罪事實所憑之證據，雖不
    以直接證據為限，間接證據亦包括在內，然而無論直接證據
    或間接證據，其為訴訟上之證明，須於通常一般人均不致有
    所懷疑，而得確信其為真實之程度者，始得據為有罪之認定
    ，倘其證明尚未達到此一程度，而有合理之懷疑存在而無從
    使事實審法院得有罪之確信時，即應由法院為諭知被告無罪
    之判決（最高法院76年臺上字第4986號、40年臺上字第86號
    、30年上字第816 號、29年上字第3105號判例意旨參照）。
三、公訴意旨認被告戊○○、甲○○共同涉犯刑法第277 條第1
    項之罪嫌，係以告訴人己○○於偵訊時之指訴、證人丙○○
    、丁○○於偵訊時之證述為主要論據。訊據被告戊○○、甲○○均堅決否認有共同傷害之犯行，被告戊○○辯稱：案發
    時伊到順利茶行不知道丁○○會突然打己○○等語；被告甲○○辯稱：伊沒有傷害己○○等語。經查：
  (一)告訴人己○○於警詢、偵訊均一致指稱：被告戊○○（綽號
    「阿泰」）、甲○○均無對伊毆打等語（警卷第28頁、偵二
    卷第109 頁），且其於本院審理時具結證稱：伊在順利茶行
    被丁○○打時，被告甲○○好像有點驚嚇，她有用手撥被告
    戊○○，然後丁○○就暫時停下來，被告戊○○並無打伊；
    動手打伊之人只有丁○○等語（本院訴字卷第33～34頁），
    而證人丙○○於偵訊時證稱：案發當天伊自己決定找丁○○
    來幫忙催討債務，丁○○與被告甲○○在本件案發前不認識
    等語（偵二卷第88頁），於本院審理時證稱：在順利茶行，
    被告甲○○看到丁○○在打己○○時，她會害怕，有走到門
    旁邊等語（本院訴字卷第55頁），核與證人丁○○於偵訊及
    本院審理時證稱：伊於案發前不認識被告甲○○；被告戊○○未委託伊處理債務；伊在順利茶行出手打己○○是因伊問
    己○○錢怎麼還，己○○態度非常惡劣，伊打己○○時，被
    告戊○○、甲○○還叫伊不要打己○○等語（偵二卷第129
    ～130 頁、偵三卷第10頁、本院訴字卷第92頁）大致相符，
    足認被告戊○○、甲○○並未委託丁○○於案發時前往順利
    茶行向己○○催討債務，而係丙○○自行聯絡丁○○到場，
    丁○○到順利茶行後係因感覺己○○欠錢不還、態度惡劣，
    且己○○亦回罵丁○○，丁○○當場出於憤怒出手打己○○
    ，丁○○突然出手毆打己○○之行為，不僅非出於被告2 人
    之指示，且被告2 人對此突發行為亦難認有何主觀可預見性
    ，此徵諸被告2 人尚勸阻丁○○毆打己○○益明。是尚難僅
    以己○○遭丁○○毆打成傷之結果，遽認被告2 人對丁○○
    傷害己○○之犯行，有何犯意聯絡及行為分擔。
  (二)此外，本院依現存卷證資料，亦查無其他積極證據，足資證
    明被告2 人有何公訴意旨所指此部分之犯行，本院自無從獲
    致有罪判決之確切心證，揆諸前揭說明，應認被告戊○○、
    甲○○此部分之犯罪不能證明，自應為被告戊○○、甲○○
    此部分無罪之諭知。
據上論斷，應依刑事訴訟法第299 條第1 項前段、第301 條第1
項，刑法第28條、第302 條第1 項、第41條第1 項前段，中華民
國九十六年罪犯減刑條例第2 條第1 項第3 款、第7 條第1 項、
第9 條，刑法施行法第1 條之1 ，判決如主文。
本案經檢察官李怡增到庭執行職務。
中    華    民    國    99    年    4     月    21    日
                  刑事第十六庭  審判長法  官  曾逸誠
                                      法  官  王靖茹
                                      法  官  姚水文
以上正本證明與原本無異。
如不服本判決應於收受送達後10日內向本院提出上訴書狀，並應
敘述具體理由；如未敘述上訴理由者，應於上訴期間屆滿後20日
內向本院補提理由書（均須按他造當事人之人數附繕本）「切勿
逕送上級法院」。
中    華    民    國    99    年    4     月    21    日
                                      書記官  何慧娟
附錄本案論罪科刑法條：
中華民國刑法第302條第1項
私行拘禁或以其他非法方法，剝奪人之行動自由者，處 5 年以
下有期徒刑、拘役或 3 百元以下罰金。

司法院資訊處製作；財團法人民間司法改革基金會備份。
